【裁判字號】    99,交聲,754
【裁判日期】    990809
【裁判案由】    聲明異議
【裁判全文】
臺灣彰化地方法院交通事件裁定        99年度交聲字第754號
原處分機關  交通部公路總局臺中區監理所彰化監理站
異  議  人  甲○○
即受處分人
上列異議人即受處分人因違反道路交通管理處罰條例案件，對於
交通部公路總局臺中區監理所彰化監理站99年6月24日彰監4字第
裁64-I00000000號處分不服，聲明異議，本院裁定如下：
    主  文
原處分撤銷。
甲○○小型車駕駛人，經測定酒精濃度超過規定標準，處罰鍰新
臺幣玖仟伍佰元，吊扣小型車駕駛執照拾貳個月，並施以道安講
習。
    理  由
一、聲明異議意旨略以：伊於民國（下同）97年6月3日違規酒駕
    ，已依緩起訴處分向指定之公益團體繳納新台幣（下同）40
    000元，然監理站又依同一事件裁罰伊49500元，且伊當時係
    駕駛小客車卻欲吊扣伊大貨車執照，爰請求撤銷原處分之罰
    鍰。
二、按汽車駕駛人飲用酒類或其他類似物後，其吐氣所含酒精濃
    度超過每公升0．25毫克，不得駕車，道路交通安全規則第
    114條第2款定有明文。次按駕駛汽車經測試檢定酒精濃度超
    過規定標準者，處1萬5000元以上60000元以下罰鍰，並當場
    移置保管其車輛及吊扣駕駛執照1年，道路交通管理處罰條
    例第35條第1項第1款定有明文。又按一行為同時觸犯刑事法
    律及違反行政法上義務規定者，依刑事法律處罰之。但其行
    為應處以其他種類行政罰或得沒入之物而未經法院宣告沒收
    者，亦得裁處之。前項行為如經不起訴處分或為無罪、免訴
    、不受理、不付審理之裁判確定者，得依違反行政法上義務
    規定裁處之，行政罰法第26條亦有明文規定，即所謂一事不
    二罰原則，依該規定之立法理由觀之：「一行為同時觸犯刑
    事法律及違反行政法上義務規定時，由於刑罰與行政罰同屬
    對不法行為之制裁，而刑罰之懲罰作用較強，故依刑事法律
    處罰，即足資警惕時，實無為一事二罰再處行政罰之必要。
    且刑事法律處罰，由法院依法定程序為之，較符合正當法律
    程序，應予優先適用。但罰鍰以外之沒入或其他種類行政罰
    ，因兼具維護公共秩序之作用，為達行政目的，行政機關仍
    得併與裁處」，是上開關於罰鍰以外之其他如「吊扣駕駛執
    照」等之裁罰性不利處分即屬其他種類行政罰，亦得併予裁
    處之，乃不在一事不二罰之範圍內。又刑事訴訟法第253條
    之2規定，檢察官為緩起訴處分，得命被告於一定期間內履
    行「向公庫支付一定之金額」，此一命被告為金錢給付的部
    分，應得被告之同意。該命被告為金錢給付部分，並得為民
    事強制執行名義。檢察官課被告以上之負擔，由於此負擔雖
    非「刑罰」，但性質上可謂實質的制裁，且造成被告權利受
    限制的影響，則受處分人上開違反刑事法律禁止規範之犯罪
    事實既已明確，僅因檢察官採取緩起訴處分之替代性刑事處
    過手段，未將該案逕行起訴或聲請簡易判決處刑，致其後適
    用之刑事訴訟程序有所區別，然就受處分人負有支付一定金
    額予檢察官指定機構之義務而言，其如未在上開指定期間內
    確實履行義務，依刑事訴訟法第253條之3第1項第3款規定，
    受處分人將遭受撤銷緩起訴處分之不利益；反之，倘其確實
    遵守並履行各項緩起訴條件，除非合於刑事訴訟法第260條
    所定情形之一，否則受處分人即無再就同一案件遭受刑事訴
    追之虞，從而，受處分人已因上開緩起訴處分而剝奪其財產
    權，主觀上前揭金錢給付義務亦具有強制性、懲罰性，雖不
    若易科罰金係以支付金錢作為自由刑之替代，惟經由緩起訴
    處分條件之履行使其免於遭檢察官發動起訴程序，仍具有替
    代刑罰之效果，廣義而言，應屬前揭所稱之「實質刑事法律
    處罰」，而有行政罰法第26條第1項「一事不二罰」規定之
    適用，即係履行檢察官所為緩起訴處分命令，與受刑事處罰
    無異，自不應再受行政裁罰（臺灣高等法院暨所屬法院96年
    法律座談會刑事類提案第36號審查意見參照）。但受處分人
    於緩起訴處分期滿前，如具有刑事訴訟法第253條之3第1項
    所列緩起訴撤銷事由者，該緩起訴處分仍有被撤銷後由檢察
    官提起公訴之可能，故緩起訴於期滿前尚不具實質之確定力
    ，原處分機關如於緩起訴處分期滿前逕對受處分人裁處罰鍰
    ，受處分人即有同時遭到行政處罰及刑事訴追之危險，此當
    非行政罰法第26條立法之本旨，故依據行政罰法第26 條規
    定之立法意旨，必須待「緩起訴處分」實質確定時，始得據
    以審究應否為行政裁罰，此觀刑事訴訟法第260條就「緩起
    訴處分期滿未經撤銷」始賦與不起訴處分之實質確定效力之
    規定自明。又94年12月28日修正公布、95年7月1日施行之道
    路交通管理處罰條例第35條第8項規定：「前項汽車駕駛人
    ，經裁判確定處以罰金低於本條例第92條第3項所定最低罰
    鍰基準規定者，應依本條例裁決繳納不足最低罰鍰之部分。
    」及依違反道路交通管理事件統一裁罰基準及處理細則第2
    條所定之「違反道路交通管理事件統一裁罰基準表」第35條
    第3項欄明定「汽車駕駛人經依第35條第1項各款規定吊扣駕
    駛執照，並於吊扣期間再有第1項情形者，處罰鍰60000元並
    當場移至保管該汽車及吊銷駕駛執照」等相關規定，倘汽車
    駕駛人所支付之緩起訴處分金，未達道路交通管理處罰條例
    第92 條第3項所定最低罰緩基準規定者，仍須補繳不足最低
    罰緩之部分，始為適法。是酒後駕車經檢察官為緩起訴處分
    ，並命被告向公益團體捐款或提供義務勞務者，被告係履行
    檢察官為緩起訴處分命令，此等命令名義上雖非刑罰，但仍
    是一種特殊的處遇措施，造成被告之財產減少或義務增加，
    性質上亦屬干預人民自由之處分，與刑事制裁無異，實質上
    為刑事處罰。故檢察官為緩起訴處分並命向公益團體捐款者
    ，其捐款解釋上亦屬道路交通管理處罰條例第35條第8項所
    規定之罰金，監理機關雖不得再為行政裁罰，惟若行為人所
    支付之緩起訴處分金，未達道路交通管理處罰條例第92條第
    3項所訂最低罰鍰基準規定者，依該條例第35條第8項之規定
    ，即須補繳不足最低罰鍰之部分，始為適法。因此法院僅得
    就行為人已依緩起訴處分為公益捐款部分予以撤銷。如一方
    面認為行為人依檢察官緩起訴處分命令而為金錢給付，與受
    刑事處罰無異，依行政罰法第26條之規定，監理機關不得再
    行裁罰；一方面卻又認為該等金錢給付不屬於道路交通管理
    處罰條例第35條第8項所規定之罰金，無需依該項規定補繳
    不足最低罰鍰部分之差額，理由顯有矛盾，若緩起訴捐款金
    額低於最低罰鍰金額，亦有失公平（臺灣高等法院暨所屬法
    院97年法律座談會刑事類提案第39號法律問題研討結論足參
    ）。綜上，自行政罰法第26條規定之立法意旨為有利於行為
    人之解釋，宜認應受行政裁罰之行為，關於「罰鍰」部分，
    同一事實如經檢察官緩起訴處分確定，且緩起訴期滿未經撤
    銷者，亦有行政罰法第26條所定一事不二罰原則之適用。惟
    監理機關雖不得就同一行為再裁處罰鍰，但於檢察官緩起訴
    處分金低於道路交通管理處罰條例及違反道路交通管理事件
    統一裁罰基準表所定最低罰鍰金額時，仍應依上開道路交通
    管理處罰條例第35條第8項之規定，裁處受處分人補繳不足
    最低罰鍰之差額部分，始為適法。
三、次按道路交通管理處罰條例第68條業於94年12月14日修正，
    並自95年3月1日施行，修正前之道路交通管理處罰條例第68
    條規定：「汽車駕駛人，因違反本條例及道路交通安全規則
    之規定，受吊扣或吊銷駕駛執照處分時，吊扣或吊銷其持有
    各級車類之駕駛執照。」而修正後之道路交通管理處罰條例
    第68條規定：「汽車駕駛人，因違反本條例及道路交通安全
    規則之規定，受吊銷駕駛執照處分時，吊銷其持有各級車類
    之駕駛執照。」，查該條文修正前，其原提案修正條文為：
    「汽、機車駕駛人，因違反本條例及道路交通安全規則之規
    定，受吊扣或吊銷駕駛執照處分時，吊扣或吊銷其違法或違
    規當時所駕駛車輛之駕駛執照。」，其立法理由略以：「原
    條文將違法或違規駕駛人所持有各級車類之駕駛執照一併吊
    扣或吊銷，失之過酷，影響人民工作及生活甚鉅，爰修正之
    」等語，是以其立法意旨在於違規行為對道路交通秩序之維
    持及道路交通安全已生較大之影響，故規定吊扣或吊銷其持
    有各級車類之駕駛執照，以限制其繼續駕車行駛道路之權利
    ，其係屬駕駛行為之限制，並不因所持駕駛執照種類不同而
    有所差異。而最後通過之修正條文，係將道路交通管理處罰
    條例第68條原有條文中之【吊扣或】3字刪除等情，此有立
    法院交通委員會94年10月5日臺立交字第0942400153號函附
    道路交通管理處罰條例第68條審查報告可參（立法院公報第
    94卷第70期第135至138頁）。則參照上開立法理由及立法經
    過，依修正後之條文，按上開規定受【吊銷駕照】處分者，
    仍維持吊銷其持有各級車類之駕駛執照，至於，受【吊扣駕
    照】處分者，則僅【吊扣】其違法或違規當時所駕駛車輛之
    駕駛執照，不再吊扣其持有各級車類之駕駛執照，此觀之立
    法理由及立法經過至明。本件受處分人前開違規行為係發生
    於99年6月6日，自應依修正後道路交通管理處罰條例第68條
    規定裁處，且修正後道路交通管理處罰條例第68條之規定，
    既將「吊扣」等字刪除，是依前開說明，駕駛人受吊扣駕駛
    執照處分時，不再吊扣其持有各級車類之駕駛執照。故原處
    分機關於作成吊扣駕駛執照處分時，應就行為人所應吊扣之
    駕駛執照種類予以限定，始符合依法行政原則。
四、經查，受處分人於97年6月3日23時22分許，駕駛自用一般小
    客車途經彰化縣伸港鄉○○路○段793號前，酒後駕車，經警
    測得其呼氣酒精濃度值為每公升0.8毫克為警掣單舉發，並
    移送臺灣彰化地方法院檢察署偵查，經該署檢察官認受處分
    人上開酒後駕車之行為，該當刑法第185條之3服用酒類不能
    安全駕駛動力交通工具而駕駛罪之構成要件，以97年度速偵
    字第437號為緩起訴處分，緩起訴期間為1年，且應於接受該
    署檢察官執行緩起訴處分命令通知書之日起3個月內，向財
    團法人彰化縣基督教青少年福利促進會支付新臺幣40000元
    ，該處分並於97年6月23日確定，又前開緩起訴所附條件並
    由受處分人履行完畢，並於99年1月22日緩起訴期滿未經撤
    銷而實質確定等情，有上開緩起訴處分書1份、臺灣高等法
    院全國前案資料查詢表1份附卷可稽。是依前開說明，原處
    分機關依道路交通管理處罰條例第35條第1項第1款規定，對
    受處分人上開酒後駕車之違規行為予以裁罰時，除其行為依
    法所受之處分以其他種類行政罰即原處分關於吊扣受處分人
    小型車駕駛執照、並施以道安講習部分，仍得予以裁處外，
    就受處分人違反行政法上義務而應受罰鍰部分，依行政罰法
    第26條第1項前段規定，即應依刑事法律處罰之，不得再依
    上揭道路交通管理處罰條例等規定裁罰之，僅於緩起訴公益
    捐款（本件為40000元）不足最低罰鍰金額（本件為49500元
    ）時，得依道路交通管理處罰條例第35條第8項規定，裁罰
    補繳不足之差額（即9500元）部分。然原處分機關未依道路
    交通管理處罰條例第35條第8項規定，裁罰不足之9500元部
    分，而援引道路交通管理處罰條例第35條第1項第1款之規定
    ，裁處罰鍰49500元，即有違行政罰法第26條第1項之規定；
    且未限定吊扣駕照之種類，亦於法不合；是受處分人所為之
    異議為有理由，原處分應予撤銷，並改諭知如主文第2項所
    示。
五、據上論斷，應依道路交通管理處罰條例第87條第2項，道路
    交通案件處理辦法第20條，裁定如主文。
中    華    民    國    99    年    8     月    9     日
                  交通法庭             法  官  紀佳良
以上正本證明與原本無異。
如不服本裁定，應於送達後五日內向本院提出抗告狀（須附繕本
）。
中    華    民    國    99    年    8     月    9     日
                                       書記官  林佑儒

司法院資訊處製作；財團法人民間司法改革基金會備份。
